【裁判字號】    99,訴,906
【裁判日期】    990806
【裁判案由】    分割共有物
【裁判全文】
臺灣臺南地方法院民事判決               99年度訴字第906號
原      告  庚○○
訴訟代理人  壬○○
被      告  子○○
            乙○
            戊○○
            丑○○
            辛○
            丁○○
            癸○○
            甲○○
            己○○
上列八人共同
訴訟代理人  丙○○    住臺南市○區○○路105號4樓之2
上列當事人間請求分割共有物事件，於民國99年7 月27日辯論終
結，本院判決如下：
    主      文
兩造共有坐落台南縣麻豆鎮○○段五八地號土地、地目建、面積
一三二六平方公尺，及同段五八之一地號土地、地目建、面積五
○一平方公尺應合併分割，其中坐落台南縣麻豆鎮○○段五八地
號土地所有權全部分歸原告取得，同段五八之一地號土地所有權
全部分歸被告公同共有。
訴訟費用由原告負擔新台幣參萬貳仟壹佰玖拾捌元；由被告連帶
負擔新台幣壹萬貳仟壹佰陸拾肆元。
    事實及理由
一、本件被告子○○經合法通知，無正當理由未於言詞辯論期日
    到場，核無民事訴訟法第386 條所列各款情形，爰依原告之
    聲請，由其一造辯論而為判決。
二、原告主張坐落台南縣麻豆鎮○○段58地號土地、地目建、面
    積1,827 平方公尺（下稱原有58地號土地）原為兩造共有，
    原告應有部分為萬分之7,258 ，被告公同共有萬分之2,742
    ，嗣該土地於民國98年12月29日分割為兩筆，並於99年5 月
    3 日登記完畢，原有之58地號土地面積變更為1,326 平方公
    尺（下稱後來58地號土地），並分割增加同段58-1地號土地
    （下稱58-1地號土地），面積為501 平方公尺。而因後來58
    地號土地上現有原告所有門牌號碼台南縣麻豆鎮莊禮寮18-1
    號平房1 棟，58-1地號土地上現有被告戊○○所有門牌號碼
    台南縣麻豆鎮莊禮寮19號平房1 棟，是兩造分管位置明確，
    為保持各自房屋完整，均同意將後來58地號土地分割給原告
    ，並將58-1地號土地分割給被告公同共有，然因部分共有人
    未能會同辦理分割共有物登記，爰依民法第823 條第1 項及
    第824 條第2 項第1 款規定提起本件訴訟等語。並聲明：如
    主文第1 項所示。
三、被告子○○經合法通知，既未到庭，亦未提出書狀作何聲明
    或陳述。
四、被告乙○、戊○○、丑○○、辛○、丁○○、己○○、癸○○、甲○○則均表示同意將後來58地號土地及58-1地號土地
    合併依原告主張之分割方案為分割，原告主張系爭土地之使
    用情況為真實等語，並聲明：未為聲明。
五、原告主張之事實，業據原告提出土地登記謄本2 件、地籍圖
    謄本、土地複丈成果圖各1 件為證，且經被告乙○、戊○○
    、丑○○、辛○、丁○○、己○○、癸○○、甲○○自認屬
    實，而被告子○○經合法通知，既未於言詞辯論期日到庭，
    亦未提出書狀作何聲明或爭執，依本院調查證據之結果，自
    堪信為真實。
六、按各共有人，除法令另有規定外，得隨時請求分割共有物。
    但因物之使用目的不能分割或契約訂有不分割之期限者，不
    在此限。共有物之分割，依共有人協議之方法行之。分割之
    方法不能協議決定，或於協議決定後因消滅時效完成經共有
    人拒絕履行者，法院得因任何共有人之請求，命為下列之分
    配：一、以原物分配於各共有人。但各共有人均受原物之分
    配顯有困難者，得將原物分配於部分共有人。二、原物分配
    顯有困難時，得變賣共有物，以價金分配於各共有人；或以
    原物之一部分分配於各共有人，他部分變賣，以價金分配於
    各共有人。以原物為分配時，因共有人之利益或其他必要情
    形，得就共有物之一部分仍維持共有。共有人相同之數不動
    產，除法令另有規定外，共有人得請求合併分割。民法第82
    3 條第1 項、第824 條第1 項、第2 項、第4 項、第5 項分
    別定有明文。又法院為裁判分割前，應顧及公平、當事人之
    聲明、應有部分之比例與實際是否相當、共有物之客觀情狀
    、性質、價格與經濟價值、共有利益、各共有人之主觀因素
    與使用現狀、利害關係等因素為綜合判斷。
七、經查後來58地號土地及58-1地號土地，依其使用目的並非不
    能分割，而兩造既無不分割之約定，亦不能達成分割協議，
    僅因部分共有人未能會同辦理分割共有物登記致未能協議分
    割，既如前述，則原告依前開法律規定，請求裁判分割系爭
    土地，要屬有據。又查兩造共有之原58地號土地面積1,827
    平方公尺，原告應有部分為萬分之7,258 ，被告公同共有萬
    分之2,742 ，依此比例計算，原告可取得原58地號土地面積
    1,326 平方公尺，被告可公同取得原58地號土地面積501 平
    方公尺，可知後來58地號土地及58-1地號土地乃根據兩造可
    分得之面積進行分割登記甚明。而原告主張其單獨取得後來
    58地號土地全部，被告乙○、戊○○、丑○○、辛○、丁○○、己○○、癸○○、甲○○亦均表示同意公同取得58-1地
    號土地全部，已據兩造分別陳述在卷（見本院99年7 月27
    日言詞辯論筆錄），且後來58地號土地上現有原告所有門牌
    號碼台南縣麻豆鎮莊禮寮18-1號平房1 棟，58-1地號土地上
    現有被告戊○○所有門牌號碼台南縣麻豆鎮莊禮寮19號平房
    1 棟，足認原告提出之分割方案與系爭土地之使用現況相符
    ，亦經被告乙○、戊○○、丑○○、辛○、丁○○、己○○
    、癸○○、甲○○同意，顯然並無危害系爭土地共有人之情
    狀。又被告對系爭土地之應有部分既仍為公同共有，則原告
    主張由被告公同共有取得58-1地號土地所有權自有其必要，
    且符合被告之利益。是本院因認由原告單獨取得後來58地號
    土地所有權全部，另由被告公同共有取得58-1地號土地之所
    有權，應屬最有利於系爭土地之利用，並兼顧兩造分得土地
    之經濟效用及全體共有人之利益與期待之分割方式。從而原
    告依民法第823 條第1 項、第824 條第2 項第1 款規定，請
    求裁判合併分割系爭土地，將後來58地號土地分歸原告單獨
    取得所有權，將58-1地號土地分歸被告公同共有，為有理由
    ，應予准許，爰將系爭土地分割如主文第1 項所示。
八、末按因共有物分割、經界或其他性質上類似之事件涉訟，由
    敗訴當事人負擔訴訟費用顯失公平者，法院得酌量情形，命
    勝訴之當事人負擔其一部。共同訴訟人，因連帶或不可分之
    債敗訴者，應連帶負擔訴訟費用。法院為終局判決時，應依
    職權為訴訟費用之裁判。民事訴訟法第80條之1 、第85條第
    2 項、第87條第1 項分別定有明文。經查本件訴訟費用即第
    一審裁判費新台幣（下同）44,362元，有原告提出之本院收
    據1 件存卷可查，而本件係共有物分割訴訟，原告之請求雖
    有理由，但由被告負擔訴訟費用顯失公平，因認應由兩造即
    全體共有人按系爭土地應有部分之比例負擔訴訟費用，是原
    告應負擔之訴訟費用為32,198元（小數點以下4 捨5 入，下
    同），被告應連帶負擔訴訟費用為12,164元，爰裁判如主文
    第2 項所示。
據上論結，本件原告之訴為有理由，依民事訴訟法第385 條第1
項前段、第80條之1 、第85條第2 項、第87條第1 項，判決如主
文。
中    華    民    國    99    年    8     月    6     日
                  民事第三庭    法  官  林雯娟
以上正本係照原本作成。
如對本判決上訴，須於判決送達後20日內向本院提出上訴狀。如
委任律師提起上訴者，應一併繳納上訴審裁判費。
中    華    民    國    99    年    8     月    6     日
                                書記官  楊建新

司法院資訊處製作；財團法人民間司法改革基金會備份。
